【裁判字號】    94,簡,405
【裁判日期】    950113
【裁判案由】    綜合所得稅
【裁判全文】
高雄高等行政法院簡易判決
                                     94年度簡字第00405號
原      告  甲○○
被      告  財政部臺灣省南區國稅局
代  表  人  乙○○局長
上列當事人間因綜合所得稅事件，原告不服財政部中華民國94年
9月20日台財訴字第09400267950號訴願決定，提起行政訴訟。本
院判決如下：
    主  文
原告之訴駁回。
訴訟費用由原告負擔。
    事實及理由
一、緣原告92年度綜合所得稅結算申報，列報免稅額新台幣（下
    同）296,000元，被告初查以其所列報扶養親屬叔母許系華
    於92年度未滿60歲，未符合所得稅法第17條第1項第1款第4
    目之規定；又叔父黃延輝未符合民法第1114條第4款及第112
    3條第3項之規定，乃否准認列免稅額148,000元。原告不服
    ，申經復查結果，未獲變更；提起訴願，亦遭決定駁回；遂
    就列報扶養親屬黃延輝74,000元部分（詳起訴狀標題所載）
    提起本件行政訴訟。
二、原告起訴主張略以：按納稅義務人之其他扶養親屬須合於民
    法第1114條第4款「家長家屬相互間」。又扶養親屬須合於
    民法第1123條第3項規定，為所得稅法第17條第1項第1款第4
    目所明定。由此可知，扶養其他親屬必須符合兩個要件：(1)
    主觀要件：永久共同生活居住之意願。至於在外地就業因有
    回家意思即符合此要件。(2)客觀要件：共同生活之同居事實
    ，但不以「從無間斷為必要」。查，本件原告與被扶養人黃
    延輝（原告之叔父）係屬親屬關係，平日原告工作地點雖在
    台北縣，惟原告設籍在戶籍地當時即有表示永久共同生活居
    住之意願，休假日（原告服務機關之上班係採上班4天放假2
    天制度，加年休14天，計135天假日）就會回戶籍地團聚生
    活，因此可見原告與受扶養人有永久共同生活為目的，而居
    一家之客觀事實，原處分及復查、訴願決定均未依法行政，
    顯有違誤云云，並求為判決訴願決定及原處分均撤銷，並依
    所得稅法第17條第1項第1款第4目之規定予以追認。
三、被告則以：(一)按「一、免稅額：納稅義務人按規定減除其本
    人、配偶及合於下列規定扶養親屬之免稅額；‧‧‧（四）
    納稅義務人其他親屬或家屬，合於民法第1114條第4款及第
    1123條第3項之規定，未滿20歲或滿60歲以上無謀生能力，
    確係受納稅義務人扶養者。但受扶養者之父或母如屬第4條
    第1款及第2款之免稅所得者，不得列報減除。」為所得稅法
    第17條第1項第1款第4目所明定。次按「左列親屬互負扶養
    之義務：‧‧‧四、家長家屬相互間。」「雖非親屬而以永
    久共同生活為目的同居一家者，視為家屬。」為民法第1114
    條第4款及第1123條第3項所規定。復按「納稅義務人申報扶
    養符合所得稅法第17條第1項第1款第4目規定之其他親屬或
    家屬，應提出左列有關之證明文件，據以減除免稅額：（一
    ）家長家屬關係且確受扶養之證明文件：１．納稅義務人與
    其他親屬或家屬有家長家屬關係而同居一戶者：如戶口名簿
    影本或身分證影本或其他適當證明文件。２．非同戶籍惟同
    居一家且確受扶養者：如村里長證明、受扶養者（或其監護
    人）註明確受納稅義務人扶養之切結書或其他適當證明文件
    。（二）無謀生能力或受扶養者之父母非屬所得稅法第4條
    第1、2款之免稅所得者之證明文件：１．年滿60歲沒有謀生
    能力者：如醫師證明或其他適當證明文件。２．未滿20歲，
    且父或母非屬現役軍人或托兒所、幼稚園、公私立國民中小
    學的教職員者：如受扶養父母親之身分證正反面影本。」為
    財政部民國（下同）86年2月20日台財稅字第861885119號函
    所釋示。(二)查系爭受扶養親屬黃延輝92年度雖與原告同戶設
    籍（家長黃延輝），惟原告平日工作地點係於臺北縣馬偕紀
    念醫院淡水分院，僅於假日始回戶籍地，有被告嘉義縣分局
    92年4月16日實地訪查紀錄表可稽，難認原告與受扶養親屬
    黃延輝有永久共同生活為目的而同居一家之客觀事實，次查
    原告所提系爭受扶養親屬黃延輝出具之聲明書，難認為原告
    有扶養之實情，原告縱有資助系爭受扶養親屬黃延輝之事實
    ，仍僅屬顧念親屬之誼而給與資助之行為，係本於雙方之親
    情而生，尚不在所得稅法第17條第1項第1款第4目規定而享
    有免稅額之列，其所訴洵不足採等語置辯，並求為判決駁回
    原告之訴。
四、按「一、免稅額：納稅義務人按規定減除其本人、配偶及合
    於下列規定扶養親屬之免稅額；‧‧‧（四）納稅義務人其
    他親屬或家屬，合於民法第1114條第4款及第1123條第3項之
    規定，未滿20歲或滿60歲以上無謀生能力，確係受納稅義務
    人扶養者。但受扶養者之父或母如屬第4條第1款及第2款之
    免稅所得者，不得列報減除。」為所得稅法第17條第1項第1
    款第4目所明定。次按「左列親屬互負扶養之義務：‧‧‧
    四、家長家屬相互間。」「稱家者，謂以永久共同生活為目
    的而同居之親屬團體。」為民法第1114條第4款、第1122條
    所規定。復按「納稅義務人申報扶養符合所得稅法第17條第
    1項第1款第4目規定之其他親屬或家屬，應提出左列有關之
    證明文件，據以減除免稅額：（一）家長家屬關係且確受扶
    養之證明文件：１．納稅義務人與其他親屬或家屬有家長家
    屬關係而同居一戶者：如戶口名簿影本或身分證影本或其他
    適當證明文件。２．非同戶籍惟同居一家且確受扶養者：如
    村里長證明、受扶養者（或其監護人）註明確受納稅義務人
    扶養之切結書或其他適當證明文件。（二）無謀生能力或受
    扶養者之父母非屬所得稅法第4條第1、2款之免稅所得者之
    證明文件：１．年滿60歲沒有謀生能力者：如醫師證明或其
    他適當證明文件。２．未滿20歲，且父或母非屬現役軍人或
    托兒所、幼稚園、公私立國民中小學的教職員者：如受扶養
    父母親之身分證正反面影本。」為財政部86年2月20日台財
    稅字第861885119號函釋示明確。
五、經查，原告92年度綜合所得稅結算申報，列報免稅額296,00
    0元，被告以其所列報扶養親屬叔母許系華92年度未滿60歲
    ，未符合所得稅法第17條第1項第1款第4目之規定，又叔父
    黃延輝未符合民法第1114條第4款及第1123條第3項之規定，
    乃否准認列免稅額148,000元等情，有原告92年度綜合所得
    稅結算申報書、被告核定通知書、戶籍資料查詢清單等附於
    原處分卷可稽。惟按納稅義務人得於申報所得稅時按受扶養
    之人數減除免稅額者，依首揭所得稅法第17條第1項第1款第
    4目規定，自須符合「納稅義務人其他親屬或家屬，合於民
    法第1114條第4款及第1123條第3項之規定，未滿20歲或滿60
    歲以上無謀生能力，確係受納稅義務人扶養者」之條件，始
    得列報免稅額。申言之，此項免稅額之享有，無論受扶養者
    為其他親屬或家屬，除確係受納稅義務人扶養外，尚須合於
    民法第1114條第4款及第1123條第3項之規定（即具備家長家
    屬關係）且未滿20歲或滿60歲以上無謀生能力之情形，稅捐
    稽徵機關始得准予認列。本件原告列報扶養親屬許系華出生
    於35年，92年度未滿60歲，顯不符前開所得稅法第17條第1
    項第1款第4目規定至明；又所謂家屬，依司法院釋字第415
    號解釋，固非必以登記同一戶籍者為限，惟仍須以永久共同
    生活為目的而與家長同居一家為要件。本件系爭受扶養親屬
    黃延輝係原告之叔父，為嘉義縣政府退休員工，92年度雖與
    原告同戶設籍於嘉義縣水上鄉○○村○○路○段257號（家長
    黃延輝），惟原告平日工作地點係於臺北縣馬偕紀念醫院淡
    水分院，僅於假日始回戶籍地，有被告嘉義縣分局92年4月
    16日實地訪查紀錄表可稽，且為原告所不爭，是原告與受扶
    養親屬黃延輝顯無以永久共同生活為目的而同居一家之客觀
    事實，縱原告有資助系爭受扶養親屬黃延輝之事實，仍僅屬
    顧念親屬之誼而給與資助之行為，係本於雙方之親情而生，
    參諸前揭說明，非屬所得稅法第17條第1項第1款第4目規定
    而享有免稅額之範圍。從而，被告以原告所申報扶養親屬中
    受扶養人許系華未滿60歲、黃延輝與原告未有以永久共同生
    活為目的而同居一家之家長家屬關係，乃否准認列免稅額14
    8,000元，並無不合。
六、綜上所述，原告前揭主張既不可採，則被告以原告列報系爭
    受扶養親屬黃延輝、許系華等2人，未符合所得稅法第17條
    第1項第1款第4目之規定，而將其剔除，不予認列免稅額148
    ,000 元，尚無違誤；復查決定、訴願決定予以維持，並無
    不合；原告起訴意旨求為均予撤銷，並請求判命被告應依所
    得稅法第17條第1項第1款第4目之規定予以追認，為無理由
    ，應予駁回。並不經言詞辯論為之。
七、據上論結，本件原告之訴為無理由，依行政訴訟法第233條
    第1項、第236條、第200條第2款、第98條第3項前段，判決
    如主文。
中    華    民    國    95    年     1    月   13     日
                        第二庭法  官  戴見草
以上正本係照原本作成。
如不服本判決，應於送達後20日內，向本院提出上訴狀並表明上
訴理由，如於本判決宣示後送達前提起上訴者，應於判決送達後
20日內補提上訴理由書（須按他造當事人人數附繕本）。
提起上訴應預繳送達用雙掛號郵票7份（每份34元）。
中    華    民    國    95    年     1    月   13     日
                              書記官  蔡玫芳
附註:
行政訴訟法第235條（第1項、第2項）:
對於適用簡易程序之裁判提起上訴或抗告，須經最高行政法院之
許可。
前項許可，以訴訟事件所涉及之法律見解具有原則性者為限。


司法院資訊處製作；財團法人民間司法改革基金會備份。
